臺灣基隆地方法院民事判決
110年度訴字第454號
原      告  台新國際商業銀行股份有限公司

法定代理人  尚瑞強  
訴訟代理人  陳意婷  
被      告  張馨文  
            張書瑋  

            張淨惠  
            張書銘  

兼上列 2人  林玉冬  
訴訟代理人                      
上列當事人間撤銷遺產分割登記事件，本院於民國110年10月7日
言詞辯論終結，判決如下：
    主      文
原告之訴駁回。
訴訟費用由原告負擔。
    事實及理由
一、原告主張：被告張馨文前向原告申請現金卡使用，至民國11
    0年8月18日止，尚積欠原告本金新臺幣（下同）39萬194元
    及利息未清償，於其父張峰瑞死亡後，並未拋棄繼承，為避
    免原告追索，與其餘繼承人即被告張書瑋、張淨惠、張書銘
    、林玉冬成立遺產分割協議（下稱系爭遺產分割協議），將
    張峰瑞所遺基隆市○○區○○段0000地號及其上489建號建物即
    門牌號碼基隆市○○區○○路000巷00弄00號2樓房屋（下合稱系
    爭不動產），歸由被告張書瑋取得，並於103年8月20日辦理
    分割繼承登記，被告張馨文將繼承遺產之權利無償移轉予被
    告張書瑋，已害及原告之債權，為此依民法第244條第1項、
    第4項規定，求為撤銷被告就系爭不動產所為分割協議之債
    權行為及被告張書瑋所為分割繼承登記之物權行為，並命被
    告張書瑋塗銷分割繼承登記之判決。並聲明：㈠被告就系爭
    不動產所為分割協議債權行為及被告張書瑋就系爭不動產所
    為分割繼承登記物權行為，應予撤銷。㈡被告張書瑋應將系
    爭不動產，於103年8月20日所為分割繼承登記予以塗銷。
二、被告抗辯略以：
　㈠被告張馨文部分：分割遺產當時系爭不動產價值約為60萬元
    ，扣除房屋貸款28萬元後剩30萬元，平均每位繼承人僅能分
    得5萬元，因張峰瑞之醫藥費及喪葬費係由張書瑋負擔，其
    分文未付，所以於系爭遺產協議分割時，同意以其應繼分扣
    抵原應分攤之醫藥、喪葬費，而未分得任何財產，應非無償
    行為。
　㈡被告張書瑋部分：不清楚被告張馨文的負債情形，系爭不動
    產之房貸均是其所清償，並由其負擔張峰瑞的醫藥、喪葬費
    ，並非無償取得系爭不動產。
　㈢被告林玉冬、張淨惠、張書銘部分：同張馨文、張書瑋所述
    。
　㈣並均答辯聲明：原告之訴駁回。
三、原告主張被告張馨文至110年8月18日積欠原告本金39萬194
    元及利息未清償，訴外人張峰瑞於103年6月4日死亡，被告
    為其全體法定繼承人，均未拋棄繼承，並於103年8月1日就
    張峰瑞所遺系爭不動產協議分割歸由被告張書瑋取得，於10
    3年8月20日辦理分割繼承登記等事實，業據原告提出臺灣苗
    栗地方法院基院傑106司執人12729字第23465號債權憑證、
    土地及建物登記第一類謄本、基隆市地籍異動索引、家事事
    件公告查詢結果等件影本為證，並有基隆市地政事務所110
    年9月14日基地所資字第1100009848號函附登記資料，及被
    告戶籍謄本在卷可憑，且為被告所不爭執，堪信為真正。　
四、原告主張被告就系爭不動產所為分割協議及分割繼承登記之
    行為，損及原告之債權，依民法第244條第1項、第4項規定
    應予撤銷等情，為被告所否認，本院判斷如下：
  ㈠按民法第244條第1項之撤銷訴權，依同法第245條規定，自債
    權人知有撤銷原因時起，1年間不行使而消滅。該項法定期
    間為除斥期間，其時間經過時權利即告消滅。此項除斥期間
    有無經過，縱未經當事人主張或抗辯，法院亦應先為調查認
    定，以為判斷之依據（最高法院85年台上字第1941號判例意
    旨參照）。查被告張書瑋於103年8月20日以分割繼承為原因
    ，辦理系爭不動產所有權分割繼承登記，有土地及建物登記
    第一類謄本在卷可稽，尚未逾10年，且原告係於109年12月1
    5日網路申請建物登記第二類電子謄本，經本院職權查詢結
    果，原告之前確實沒有申請系爭不動產登記謄本紀錄，有中
    華電信股份有限公司數據通信分公司110年9月22日數府三字
    第1100002241號函、基隆市地政事務所110年9月15日基地所
    登字第1100009888號函在卷足憑，則原告於110年8月23日提
    起本件訴訟，未逾民法第245條所定行使撤銷權之1年除斥期
    間，自屬合法。
  ㈡次按民法第244條第1、2項所稱之無償或有償行為，係以債務
    人與第三人間之行為有無互為對價關係之給付為其區別標準
    ；倘債務人將其不動產廉價讓與第三人，或以其價值對於受
    讓者清償債務，其他債權人亦僅於有同法條第2項情形時，
    始得以訴請求撤銷，尚不能認其行為為無償，而逕指債務人
    之換價為同條第1項之詐害行為，俾以保全法定撤銷權之行
    使，兼資防免妨害交易之安全；亦即民法第244條規定撤銷
    權之規範意旨，係依債務人與第三人間法律行為是否互有對
    價，區別其行使之要件，俾使受益人及債權人之利益，均得
    受保護（最高法院101年度台上字第498號、108年度台上字
    第2330號判決意旨參照）。經查，原告主張張峰瑞所有系爭
    不動產於110年8月23日起訴時市值約為65萬至70萬，有原告
    所提房貸預估單可參，審酌近年來不動產價格漲幅情形，被
    告張馨文抗辯被告於103年8月1日成立系爭遺產分割協議時
    ，系爭不動產價值60萬元，堪以採信。又張峰瑞以系爭不動
    產設定本金最高限額84萬元抵押權予有限責任基隆第一信用
    合作社（下稱基隆一信），於103年6月18日尚積欠本金280,
    982元，有系爭不動產登記第一類謄本及基隆一信利息收據
    足憑，則張峰瑞積欠基隆一信之借款債務係由被告張書瑋一
    併繼承，且被告張馨文尚積欠張書瑋代墊之張峰瑞醫藥費、
    喪葬費等債務，因此被告就系爭不動產，雖協議由被告張書
    瑋單獨取得並已辦理分割繼承登記，然亦協議以此抵償張峰
    瑞積欠基隆一信而由全體繼承人繼承之上開借款債務，及被
    告張馨文積欠被告張書瑋之代墊醫藥費、喪葬費等債務，被
    告張馨文即因此債務清償，而受有利益，被告張馨文就系爭
    不動產所為之協議分割與其上開債務之清償，應存在對價關
    係，此等債之約定，應非無償行為，原告依民法第244條第1
    項規定主張被告張馨文之無償行為有害其債權，即屬無據，
    其依民法第244條第1項、第4項規定，訴請撤銷及請求回復
    原狀，應無理由。
　㈢另民法第244條所規定之撤銷訴權，僅得訴請撤銷債務人之行
    為，倘債務人之行為與他人共同為之，亦僅該債務人之行為
    得單獨而分離者，始得訴請撤銷（最高法院82年度台上字第
    135號判決意旨參照）。本件被告固出具遺產分割協議書，
    表明其等同意系爭不動產由被告張書瑋繼承取得，惟被告張
    淨惠、張書銘、林玉冬並不是民法第244條所稱之「債務人
    」亦不是同條所指之「受益人」客觀上被告張淨惠、張書銘
    、林玉冬本不是原告得依民法第244條規定行使撤銷權之對
    象，而遺產分割協議是全體繼承人之共同行為，被告張馨文
    於分割遺產時放棄繼承系爭不動產之行為，不能從全體繼承
    人之遺產分割協議中分離，而僅單獨撤銷債務人即被告張馨
    文及受益人即被告張書瑋之行為，原告自無從依民法第244
    條規定主張撤銷全體繼承人之系爭遺產分割協議。
五、綜上所述，原告依民法第244條第1項、第4項規定，訴請撤
    銷被告就系爭不動產所為之遺產分割協議債權行為及分割繼
    承登記之物權行為，並請求被告張書瑋塗銷系爭不動產於10
    3年8月20日之分割繼承登記，為無理由，應予駁回。
六、結論：本件原告之訴為無理由，依民事訴訟法第78條，判決
    如主文。
中　　華　　民　　國　　110 　年　　10　　月　　21　　日
                  民事庭法　官　陳湘琳　
以上正本係照原本作成。
對於本件判決如有不服，應於收受送達後20日內向本院提出上訴
書狀，敘述上訴之理由，上訴於臺灣高等法院，並按他造當事人
之人數附具繕本。如委任律師提起上訴者，應一併繳納上訴審裁
判費。　　　　　　　　　　　　　
中　　華　　民　　國　　110 　年　　10　　月　　21　　日
                        書記官　林亭如